【裁判字號】    98,建,20
【裁判日期】    990720
【裁判案由】    給付工程款
【裁判全文】
臺灣彰化地方法院民事判決  98年度建字第20號
原      告  九鳴有限公司
法定代理人  甲○○
訴訟代理人  鐘為盛律師
被      告  聯鑫營造有限公司
法定代理人  壬○○
訴訟代理人  徐文宗律師
複代理人    林雅儒律師
上列當事人間請求給付工程款事件，本院於民國99年6月29日言
詞辯論終結，判決如下：
    主  文
原告之訴及其假執行之聲請均駁回。
訴訟費用新台幣貳萬捌仟貳佰貳拾伍元由原告負擔。
    事實及理由
一、本件原告起訴主張：
  (一)被告為訴外人光太機械廠股份有限公司（簡稱光太公司）雲
    林科技科學園區新廠新建工程之營造廠商，原告承攬光太公
    司前開工程之鋼結構鐵工新建工程，並於民國97年2月17 日
    雙方簽訂有工程合約書。原告進場施工後，雖陸續有取得工
    程款，惟迄今被告仍有新臺幣（下同）2,747,241元尚未支
    付，嗣經原告於98年5月12日寄發存證信函向被告追討，亦
    未獲置理。依民法第505條第2項之規定，工作係分部交付，
    而報酬係就各部分定之者，應於每部份交付時，給付該部分
    之報酬。又依系爭契約第5條第1項第5款之規定，於每月10
    日完成估驗計價手續部份，以下月的20日為付款日；如付款
    日為法定休假日時，均以次日代之，是本件原告請求為97年
    11月之工程款，被告應於97年12月20日為付款之日，惟被告
    僅於98年1月20日付款10萬元、同年2月19日付款5萬元，尚
    有前開共2,747,241元未支付原告。
  (二)本件兩造簽訂之工程合約書所載之日期雖為97年2月17日，
    惟實際上雙方係於97年10月間始簽訂，此觀之被告於98年7
    月30日所提出社頭郵局第118號存證信函即明。至於原告於
    簽約前即97年2月間進場施工均係依口頭之約定施工，是被
    告並無提供任何系爭契約第20條所約定之文件，僅交付建築
    工程圖說乙份。而被告交付本件系爭工程合約書時僅付有工
    程施工說明書、工程施工注意事項、工程安全衛生切結書、
    合約保證書、施工人員保險切結書等文件。被告雖提出存證
    信函、會議記錄等文件指出原告施工品質有瑕疵云云為抗辯
    之理由，惟原告施工均依正常之施工技術施工，並無任何施
    工技術所不允許之瑕疵，因為顧及將來請款順利，原告仍牽
    就被告所提出之文件所謂之瑕疵進行改善，且嗣後原告均已
    詳加改善完畢，惟被告仍拒絕付款。因目前施工之現場為被
    告所承攬，原告無法進入，是被告就原告施工究竟有何瑕疵
    、瑕疵之內容為何，若有瑕疵，是否逾越施工技術所允許之
    誤差值等，被告均可以且應提出證據證明。因此，若原告之
    施工品質確有瑕疵，且逾越施工技術所允許之誤差值致影響
    建築之安全，而未改善者，被告應提出證據證明，而非以文
    件之敘述證明。
  (三)就被告於98年9月15日所提出照片證明工程瑕疵部分，照片1
    －1、1－2部份此係因放樣基線有誤，且放樣基線係由被告
    負責；照片2－1、2－2部份此係因放樣基線有誤，且放樣基
    線係由被告負責，因被告放樣基線有誤，導致柱位有偏移，
    故該錨碇螺栓群中心距必偏移；照片3－1、3－2部份原告業
    已改善，被告所提出之照片為2008年9月27日，並非現況；
    照片4－1、4－2部份原告承認此處之誤差，惟共72處鋼柱僅
    有此處有誤差，且不影響結構安全；照片5－1、5－2部份此
    處之柱位係屬第二期工程柱位，此處係可改善之部分；照片
    6－1、6－2部份被告放樣錯誤，致被告興建之水泥牆即發生
    此一誤差，而原告架設鋼柱時，係依被告所事先興建之水泥
    牆而架設，被告稱鋼構建築物無直角，直線偏差多達8公分
    云云，並非可歸責於原告；照片8－1、8－2、9－1、9－2、
    10－1、10－2部份與前開照片1－1、1－2部份為相同之部分
    ，被告重複說明，係因被告放樣錯誤所致；照片14－1、14
    －2及15－1、15－2部份被告並無出示拍照時間，且經被告
    告知後業已立即改善，無造成被告任何工程之損失；照片18
    －1、18－2部份此部分係原告已施工完成後，被告因要吊鐵
    桶（儲備槽）進入自行拆除後使然；照片20－1、20－2與21
    －1、21－2部份為相同之位置，此部份係因該處無法拆除下
    架，而無法再以電鋸切齊，但不影響安全結構與施工方法；
    照片22－1、22－2部份原告業已改善，依被告所提出之照片
    無法看出是否為正反面或同一面；照片23－1、23－2部份僅
    有此處螺絲過長，且過長之部分切除即可，並不影響安全結
    構；照片24－1、24－2部份原告業已有改善補漆，如有漏補
    之處，再行補漆即可；照片25－1、25－2部份原告已給付，
    且扣款10萬元，是此部分並非本件請求之範圍；照片26－1
    、26－2部份被告要求補漆，原告業已補漆；照片27－1、27
    －2部份原告否認有鋼柱變形之現象，此係因鋼柱較長，安
    裝上去會有此情形，且各鋼柱安裝好之後互相支撐即無此現
    象，否則被告豈有讓原告再續行施作之理；照片30－1、30
    －2部份僅有此處如此，且不影響安全；照片31－1、31－2
    部份不影響工程結構與安全；照片34－1、34－2部份Ｃ扣之
    品質不佳，無法使用於該處，且該平板係原告向啟鎮鋼鐵行
    購買後提供原告使用；照片35－1、35－2部份原告係依圖施
    工，其旁邊之磚造廠房並非原告施作，被告認為兩邊建築物
    高度不同，並未舉證證明係因被告施工所致；照片36－1、
    36－2部份同是因被告放樣錯誤所致，且因被告發現有放樣
    錯誤之問題，於97年4月初光太機械公司簡先生及板模師傅
    至原告公司，與原告討論是否須變更設計之問題；無照片7
    、11、12、13、16、17、19、28、29、32及33。
  (四)對於被告所提出之97年9月27日會議記錄部份，證人辛○○
    雖於本院98年10月15日之訊問中供稱，該記錄內容指出之孔
    位有偏移現象等語，惟其亦供稱事後此部分業已改善完畢。
    被告稱尚未處理完畢云云，實與事實不符；就97年10月1日
    之會議記錄部份，該會議記錄之內容雖證人丁○○看過後始
    簽名，就該內容雖有原告之因素造成，原告係因牽就將來請
    款順利及後續工程之進行，而所為不得以承認，更何況，該
    等瑕疵原告業已派員處理，並未影響廠房之結構；就97年12
    月17日之會議記錄，證人丁○○等人於本院98年10月15日之
    訊問中供稱，當天有討論系爭廠房與隔壁建築高度不同之問
    題，惟並未作成決議等語，是該高度之不同究竟為何種原因
    所致，與會之人會並無達成任何共識，此由證人庚○○於本
    院中供稱該會議記錄是其自行製作，與會人員並未簽名，該
    簽名亦是其自行書寫等語即明，至於會議中提到原告願配合
    業主加高高度，是因有高度之落差，如業主又加高之必要，
    原告屬代工不帶料之工作性質，原告當然願意依業主之需求
    而另行收費施工，並非即可依此認定原告承認錯誤等情。
  (五)就被告於99年2月25日所提出系爭廠房工程之鋼構高度短少
    錯誤部份，原告認為該高度是否有如被告所提出之短少錯誤
    ，原告有實際至現場丈量之必要，如系爭廠房之實際高度確
    實未如設計圖所設計之高度，其原因為何？且其高度之短少
    是否有造成系爭廠房結構安全之虞慮？仍有探究之必要。如
    係因原告之疏失造成，且無影響系爭廠房結構安全，則因原
    告係依量計價，並不影響原告請求金額之總價。至於被告提
    出之孔位未銲滿部份，或有少數部位未以螺栓完全鎖住固定
    ，此部分均係可補強，此部分原告同意修正補強。
  (六)綜上所述，原告縱然於施工之過程或有瑕疵，惟該等瑕疵均
    屬輕微細小之瑕疵，並不影響結構安全，是該等可歸責原告
    之瑕疵究竟是否致影響建築之安全，被告又因此受有多少之
    損害、足以減少價金，或無庸支付價金、被告應提出證據證
    明，並非以少數無關建築安全之瑕疵即拒絕給付價金。且該
    等瑕疵業經改善，被告自不得以原告曾有之瑕疵，而不論是
    否已有改善，即有拒絕付款權利，被告應舉證證明現況有何
    瑕疵，該瑕疵是否為原告施作之瑕疵，且縱有瑕疵，是否無
    法改善、是否有影響建物之安全結構、是否有拒絕給付工程
    款之權利或僅得減少價金等，凡此，被告並未舉證證明，是
    被告所辯並無理由等情。並聲明：1.被告應給付原告2,747,
    241元，並自起訴狀繕本送達翌日起至清償日止，按年息百
    分之5計算之利息。2.原告願供擔保請准予假執行。3.訴訟
    費用由被告負擔。
二、被告則以：
  (一)原告前於97年2月17日與被告締約承攬系爭工程，惟原告進
    場施工後，不僅施工方式拙劣、工程進度嚴重落後且未依被
    告所提供之施工圖說施作致嚴重違反契約約定影響工程品質
    ，被告發現後即先於97年9月12日以斗六西平路郵局第772
    號存證信函催告原告改善並表示停止工程款發放，嗣原告收
    受存證信函後，以97年9月17日社頭郵局第118號存證信函函
    覆被告表示對於其能力不足深感抱歉，並承諾將予以改善，
    惟原告承諾後，並未加以改善，且仍未確實按圖施作，被告
    乃再於97年9月19日發函通知原告改善並就不符圖說部分要
    求拆除重新施作，雙方並於97年9月27日召開施工協調會議
    商討缺失改善事宜，原告於會中多次承諾將改善缺失，惟會
    後仍未為之，故被告又於97年9月30日列舉33項缺失通知原
    告限期改善並表示停止工程款之發放，嗣於97年10月1日再
    針對通知書所列缺失召開施工會議，原告於該次會議中除承
    認系爭工程其放樣錯誤，該放樣錯誤之嚴重到其已無法處理
    外，並承諾將負責處理後續缺失改善，且費用均由原告自行
    負擔，惟其會議後仍未加以處理，是被告乃再於97年10月20
    日催告限期處理，及表示將依約追究其責並停止工程款發放
    ，而原告接獲通知後，承諾儘速處理，惟原告仍未處理，是
    被告乃再於97年11月18日通知原告儘速處理並表示要追究原
    告之責任及停止工程款發放，惟原告仍置之不理，是被告再
    以97年12月15日通知書重申原告應儘速處理及將追究原告責
    任之意旨，然原告仍未為處理，且系爭工程原告施作之鋼構
    高度與建築圖嚴重不符，兩造就此亦於97年12月17日於邱證
    榮建築師事務所召開施工協調會，原告於會中承認其施工錯
    誤，並允諾立刻補足至建築圖高度，惟原告於會後迄今仍未
    施作，甚且，對於其所允諾完成之事項皆放任不處理，致被
    告相關工程無法繼續進行，後續工程更因而停擺，被告多次
    聯繫原告，原告均不出面處理，甚至98年4月25日與被告人
    員約定隔天召開調解會，其亦不出席，是被告遂於98年5月8
    日發函要求原告出面處理並表示再惡意拒絕出席，被告將依
    約追究責任，孰料原告竟以98年5月12日福平里郵局第658號
    存證信函要求被告給付工程款，是其心態誠屬可議，其行為
    更係違反契約之義務，視契約約定為無物。
  (二)按系爭工程合約書附件工程施工說明書第1條第1項約定，本
    施工說明書中所列的各事項皆為工程合約之一部分，與合約
    及各附件等皆具同等之法律效力。第2條第2項約定，未徵得
    甲方（即被告）負責人及建築師許可前，承攬廠商不得擅自
    更改建築圖樣內容，必須完全依圖施工。同條第3項後段約
    定，承攬廠商倘草率從事，以致與原設計不符，承攬廠商須
    負責將不符部份在甲方的通知限期內無償改正或拆除重做。
    第3條第1項約定，甲方或其工地負責人或監工有監督指示本
    工程施工及乙方（即原告）所有工程人員之權，…如發現使
    用於本工程之材料、機具、設備、工法等不合合約規定、或
    工程之施作有瑕疵者，得隨時通知乙方改善或拆除重作，其
    損失概由乙方負擔。」又系爭工程合約書第8條前段約定，
    工程進行中，如有召開施工協調會議時，乙方或其工地負責
    人或其它代表人應按時出席，對會議中各決議事項經確認後
    均視為本合約之延伸，其約束力與本合約同。系爭工程合約
    書第5條第2項規定，乙方（即原告）有下列情形之一者，經
    甲方（即被告）或其工地負責人限期催告改善，而不於期限
    內改善者，甲方得停止估驗計價，乙方不得異議：1.擅自停
    工、或工程進度落後百分之十以上者。2.使用於本工程之材
    料、機具、設備、工法等不合合約規定或工程之施作有瑕疵
    者。3.依本合約或工務協調會議規定，應配合其他工程或臨
    時設施施工而不配合或予以敷衍。…7.估驗計價之申請及其
    應備文件有欠缺或不符規定者。8.其他不履行本合約規定者
    。依上開規定，原告施作系爭工程，於進場後不僅工程嚴重
    落後，且未依施工圖說施作，而其使用之材料及工法亦甚多
    不符合約規定，施工品質更有嚴重瑕疵，經被告多次催告限
    期處理原告仍未於期限內改善，且對於施工協調會議之各決
    議事項，及其會中承諾改善事項，亦未依決議及其承諾辦理
    ，甚且，現今更放任不管擅自停工不加以處理，是依上開系
    爭合約書第5條第2項第1、2、3、8款約定，被告即得停止估
    驗計價，從而，原告於各缺失改善處理完畢前請求付款，即
    屬無據，被告提出施工瑕疵部分既經原告確認在案，並作成
    會議記錄，且原告均信誓旦旦坦承或施工能力不足、或坦承
    錯誤願意補強、或致歉並改善、或拆除重做新品、或盡力矯
    正，故其承造之工程存有瑕疵，此由原告97年4月9日、97
    年4月29日、97年5月2日、97年5月15日之請款單上均註明瑕
    疵之情形，但被告為求工程順利乃先同意支付，並非出具請
    款單即表示工程無瑕疵。被告就瑕疵存在已盡舉證之責，故
    如其認為未發生瑕疵，則應由原告負舉證之責，故在原告未
    舉證證明其已修補完成之前，其瑕疵明顯仍然存在至明。
  (三)關於被告所寄發社頭郵局第118號存證信函，係針對原告施
    工部分為被告查得有瑕疵之部分，原告或答應近期改善、或
    因能力不足，故如無工程合約書，原告又何需表示對瑕疵部
    分願意改善，故其稱在97年10月始簽訂契約云云，顯與常情
    不合。原告並未按建築核准圖施作，致系爭廠房工程之鋼構
    高度嚴重短少錯誤，參諸建築核准圖南向B-06點、B-08點之
    高度依建築核准圖高度均為1425c，然原告實際施作高度僅
    為1401cm，較建築圖設計高度短少24cm；建築核准圖面北向
    B-03點之高度依建築核准圖B-03剖面圖高度為1425cm，然原
    告實際施作高度僅為1401cm，較建築圖設計高度短少24cm；
    建築核准圖面東向B-02點之高度依建築核准圖B-02剖面圖高
    度為1405cm，然原告實際施作高度僅為1401cm，較建築圖設
    計高度短少4cm；建築核准圖面西向B-04點之高度依建築核
    准圖B-04剖面圖高度為1405cm，然原告實際施作高度僅1401
    cm，較建築圖設計高度短少4cm；建築核准圖南面即B-06、B
    -08高度為1425cm，與西面即B-04高度為1405cm，應有20 cm
    之高低落差，惟被告自南面與西面相接轉角（即建築核准圖
    標示A1柱處）以水平尺測量，兩邊之高度相同與建築核准圖
    設計所要求20cm之高低差明顯不同；依建築核准圖北面即B-
    03高度為1425cm，西面即B-04高度為1405cm，應有20cm之高
    低落差，惟被告自北面與西面相接轉角（即建築核准圖標示
    N1柱處）以水平尺測量，兩邊之高度相同，與建築核准圖設
    計所要求20cm之高低差明顯不同；依建築核准圖北面B-03高
    度為1425cm，東面B-02高度為1405cm，應有20cm之高低落差
    ，惟被告自北面與東面相接轉角（即建築核准圖標示N13柱
    處）以水平尺測量，兩邊之高度相同，與建築核准圖設計所
    要求20cm之高低差明顯不同。再者，被告所列舉原告鋼構放
    樣錯誤，以致柱位偏移，嚴重影響工程品質及安全；同一柱
    線，錨碇螺栓群中心間之距離，嚴重偏離；錨栓高程誤差多
    達5cm，以致螺帽無法依法規及設計圖說規定鎖固；鋼柱底
    板基準面高程誤差值，多柱超過標準；C20柱位鋼柱底板基
    準面高程境高過廠房地板完成面達5cm；鋼夠建築物無直角
    ，直線偏差多達8cm；鋼夠對角線偏差多達7cm；柱傾斜多達
    3cm；水平度誤差多達2cm；柱間柱偏差多達2cm；未先校正
    精準度前，即行鎖固螺帽；未先進行柱樑校正亦指影響安裝
    精度及工程進度；未依約即時提供材料表；未依約安裝安全
    網及安全母鎖；施工人員未依勞工安全及相關規定佩帶安全
    帶及扣上安全索並隨鋼構拖吊上下；工地負責人丁○○未到
    場指揮管理；安裝工程進度落後影響被告後續工程；所有鋼
    構及接合版接有未清污泥及異物；97年9月6日及同年月10日
    未通知被告即擅自停工；未經原告同意即擅自以電焊切割修
    改不良品；擅自切割品如斜撐未經原告同意即吊裝上架，事
    後雖依雙方約定下架，並同意以電鋸切齊、修整並補漆，卻
    未依約改善定方向安裝螺絲；安裝螺絲未符合高度；鋼構螺
    絲斷頭後未即時補漆致生鏽，卻未依約修補；鋼構鍍鋅品質
    不良且鍍鋅量不足；欄桿製作不良未依約處置致嚴重生鏽並
    脫漆；柱進場前已嚴重變形，原告未將之整平即行上架安裝
    ；未提供鍍鋅品質檢驗書，另剪力釘性能測試無法施作法令
    規定之15度彎曲試驗；未為鋼構接頭及續接超音波檢驗；孔
    位不合需以鉸孔方式擴孔，孔徑不得大於設計孔徑2mm，如
    超過應補銲，經檢測合格後重新鉆孔，被告未按上開規定處
    置；焊道殘渣未清除乾淨即送鍍鋅；拒絕提出安裝圖及施工
    進度表；未提供柱垂直度計測及校正、樑水平度計測及校正
    、柱位計測及校正；柱高程之誤差等檢測紀錄；輕型鋼支撐
    架未依建築師圖面使用C扣，而採用平板；鋼構高度與建築
    核准圖面嚴重不符；鋼構寬度與建築核准圖面不符等36項重
    大缺失，原告迄今仍未修繕完畢，惟參之原告所提系爭工程
    修繕紀錄表，始日為97年8月4日，惟系爭安裝工程自97年8
    月2日始開始施工，是原告97年8月4日豈有修繕之理，而其
    紀錄表之末日為97年11月14日，然被告於97年11月18日、97
    年12月15日尚發文通知原告改善缺失，且原告於97年12月17
    日缺失改善會議中亦仍承認錯誤並承諾改善，是原告所提系
    爭工程修繕紀錄表，顯與事實不符，被告否認之，原告應就
    被告所列36項重大缺失已修繕完畢之事實舉證以實其說。再
    者，系爭工程合約書第8條規定，工程進行中，如有召開施
    工協調會議，乙方（即原告）或其工地負責人或其他代表人
    應按時出席，對會議中各決議事項經確認均視為本合約之延
    伸，其約束力與本合約同。又系爭工程合約書第9條規定，
    本合約簽訂後，甲乙雙方來往的文件、備忘錄、會議記錄、
    報表，無論面交、傳真、電子郵件、或郵寄，均視為本合約
    效力的延伸，若任何一方有異議時，須於文到三日內提出，
    否則即視為默認。倘原告業已修繕完畢，焉有不上開規定表
    示異議之理，故原告稱其已修繕完畢並非事實。
  (四)證人庚○○於本院98年10月15日言詞辯論期日到庭證述「…
    97年9月27日、97年10月1日、97年12月17日三次會議我都有
    參加，…這三次開會大家對於工程發生的問題是哪一些都有
    共識，會議紀錄處理對策欄所載的就是兩方同意處理的方法
    ，開會中原告有承認他們施工有問題，未按圖施工…」，可
    證原告確於施工會議中承認其施工錯誤並承諾加以改善。原
    告前確於施工協調會中承認施工錯誤並承諾改善，此有原告
    所屬與會代表即證人辛○○於本院98年10月15日言詞辯論期
    日證述「（提示97年9月27日會議紀錄，此份有無參與？）
    有，會議主要開會是說我們斜撐的孔位位置有問題，確實有
    問題我們要解決，我不知道孔位為什麼會發生問題，孔位的
    位置不處理的話沒有辦法鎖螺絲固定斜撐，我們有同意要處
    理，協調的結果是我們重新鑽孔。」、原告公司所屬與會代
    表即證人戊○○亦證述「（提示97年9月27日會議紀錄，此
    份有無參與？）有，要修改斜撐孔位有部份要重新鑽孔，斜
    撐是要鎖在柱子上，柱子也是我們施工的，孔位的偏移可能
    是我們在施工時鑽錯了…」，均可證原告確實有於97年9 月
    27日協調會議中承認其施工錯誤並承諾改善，又證人戊○○
    稱該次會議討論施工缺失已依協議處理完畢，此部分與事實
    不符，被告否認之。又原告主張97年9月27日會議紀錄所載
    孔位瑕疵，其已修繕完畢云云，惟查，被告後於97年9月30
    日面交原告公司代表丁○○先生之通知書要求改善缺失事項
    第30點仍記載「孔位不合須以鉸孔方式擴孔，惟擴孔後之孔
    徑不得大於設計孔徑2㎜，如超出時應補銲，經檢測合格後
    重新鉆孔。」，是足見原告公司於會後並未依協議結論將孔
    位問題改善完畢，嗣兩造再於97年10月1日召開會議針對97
    年9月30日通知書所載各項缺失，請原告提出解決方案，原
    告針對通知書第30點記載孔位缺失，於會中承諾「依照辦理
    」（即依照通知書內容辦理），此有該次會議紀錄第30項記
    載可稽，並經原告公司代表丁○○確認後簽名在案，此有原
    告公司代表即證人丁○○證稱「97年10月1日會議紀錄內容
    我有看過，簽名之前我有先看過…」，則依系爭工程合約書
    第8條前段約定，工程進行中，如有召開施工協調會議時，
    乙方或其工地負責人或其它代表人應按時出席，對會議中各
    決議事項經確認後均視為本合約之延伸，其約束力與本合約
    同。」，原告公司即負有依會議決議辦理之義務，惟原告公
    司對於上開孔位缺失迄今仍未依照會議決議辦理完畢，此有
    被告98年9月15日呈報狀所附照片30-1、30-2可證，是原告
    辯稱孔位問題已修繕完畢，顯與事實不符，原告主張其已修
    繕完畢，自應舉證以實其說。再就97年10月1日協調會議紀
    錄，原告公司代表即證人丁○○證稱「97年10月1日會議紀
    錄內容我有看過，簽名之前我有先看過…」，是可知，97年
    10月1日會議記錄所載原告施工瑕疵及原告如何承諾改善之
    處理方式，確實經過原告代表丁○○確認無誤，而原告於該
    次會議中多次承認其放樣錯誤導致施工錯誤，並承諾就各項
    缺失加以改善，是原告現辯稱其施工錯誤係被告放樣錯誤，
    顯係臨訟卸責之詞，自不足採。原告復辯稱其於97年10月1
    日會議紀錄簽名，係因遷就將來請款順利及後續工程之進行
    ，而不得已承認云云，惟衡諸一般經驗法則，倘施工廠商施
    工無缺失而會議紀錄記載缺失，施工廠商必當力爭到底，以
    避免日後請款時業主扣款或拒絕付款，焉有可能明知無缺失
    而仍承認之理，原告所辯顯與常情有悖，自不足採，原告稱
    97年10月1日會議紀錄所載缺失已處理完畢，與事實不符，
    被告否認之。又97年12月17日協調會議，參諸證人乙○○證
    述「（提示97年12月17日會議記錄，此份有無參與？）…我
    們公司是向聯鑫承包鋼板工程，因為鋼板工程無法如期完工
    ，因為九鳴他們鋼架沒有完成，所以我們沒有辦法作…九鳴
    這邊答應說要改鋼架的高度，當時參與人員對於高度的問題
    要解決都有共識，就是要照圖面施工就是了…，協調到最後
    九鳴有答應要將鋼架高度增高至於雙方達成的條件是什麼我
    不知道，我們公司的工作到現在仍然停止」，可知原告確實
    有於該次會議中承諾依照圖面施工改善鋼架高度問題，惟原
    告迄今仍未改善高度問題（詳被告98年9月15日呈報狀照片3
    5-1、35-2）致彩鋼歐締公司仍無法進場施作，嚴重影響工
    程後續之進行。故原告前於97年9月27日、97年10月1日及97
    年12月17日施工協調會議，會中確已承認其施工錯誤，並承
    諾加以改善，惟原告迄今就會議紀錄上所承諾改善之瑕疵，
    仍未為改善，是被告為保障己身之權利，並確保後續工程得
    為施作，而依系爭工程合約書第5條第2項規定，於原告各項
    缺失改善完成前，停止估驗計價，即屬適法有據，從而，原
    告於瑕疵未改善前請求付款即屬無據，又倘原告主張其就會
    議紀錄所列缺失皆已改善完成，原告自應就其已改善完成之
    事實，舉證以實其說。
  (五)又現場孔位未予滿銲及孔位嚴重缺失之照片如30-3至30-60
    所示並附上建築平面圖標示位置，而依照片30-4～30-8、30
    -10～30-13明顯可見原告對於最重要之主柱2A、3A、4A、2N
    、3N、4N、6N與主橫樑相接處根本未以螺栓完全鎖住固定，
    僅將主樑放置在主柱上，倘遇地震或颱風災害根本無法達到
    支撐之效果，此鋼構建築物更將有立即倒塌之危險，嚴重影
    響危及結構安全，更枉顧人命安全，至為明確，是原告陳稱
    其已依97年9月27日及97年10月1日會議結論將孔位缺失改善
    完畢及辯稱縱有缺失亦不影響結構安全並不實在。
  (六)況按本工程開工後，乙方於每月的10日以書面請款書，經甲
    方工地負責人或監工簽認之工程估驗單等資料或其他憑證向
    甲方申請計價。系爭工程合約書第5條第1項第2款定有明文
    。原告執其所提出之請款單主張被告尚應給付其97年11 月
    之工程款2,747,241元，惟該請款單原告於訴訟前並未曾提
    出與被告，且原告僅提出其自行製作之請款單，並未依約提
    出經被告工地負責人或監工簽認之工程估驗單等資料及憑證
    ，甚且其所提請款單上載數量亦未提出相關依據憑證，是其
    請款程序亦顯與契約約定不符，是其主張被告尚應給付2,74
    7,241元，顯屬無據，被告否認之，且依上開工程合約書5條
    第2項第7款約定，被告亦得拒絕估驗付款。又依系爭工程合
    約書第17條第1項第4款約定，工程進行中，顯可預見工程有
    瑕疵、或不能於所定期限內完工、或其他違反合約規定情節
    重大者，經甲方（即被告）或其他工地負責人限期催告改善
    ，而不於期限改善或拒絕改善者，甲方得不經催告逕行解除
    或終止本合約，並請求乙方（即原告）賠償其所受之損害，
    如損害不易證明時，依契約總價百分之三十計算其損害額，
    乙方不得異議。原告於前開協調會議確已承認其施工錯誤，
    並承諾加以改善，惟原告迄今就會議紀錄上所承諾改善之瑕
    疵，仍未為改善，甚至於訴訟中更否認其前於缺失改善會議
    中承諾改善缺失乙事，是足證原告根本無欲依協調會議決議
    事項辦理之意，更視契約於無物，是其所為顯然已違背雙方
    契約之規定且情節重大，更對於被告及業主造成重大之損害
    ，是其行為顯已構成兩造工程合約書第17條第1項第4款終止
    契約之事由，為此爰以本書狀為終止系爭工程契約之意思表
    示。再依工程合約書同條第2項約定，甲方（即被告）依前
    項規定解除或終止本合約時，乙方（即原告）應即停工，負
    責遣散工程人員，並將到場材料、機具、設備等交由甲方使
    用，不論甲方自行施工或交由第三人接辦，乙方應俟本工程
    正式驗收合格後，使能與甲方辦理結算。是於終止契約後
    本件原告請求結算付款條件亦尚未成就。
  (七)從而，系爭工程原告施工進度嚴重落後，且未按圖施作完成
    ，造成被告相關後續工程皆無法進行，被告依約尚得扣罰逾
    期違約金、請求損害賠償及辦理扣款，此部份皆待原告施作
    完成得請求估驗計價時，將一併會算，是原告請求給付工程
    款，實屬無據等語置辯。並聲明：1.原告之訴及其假執行之
    聲請均駁回。2.訴訟費用由原告負擔。3.如受不利益之判決
    ，願供擔保宣告免為假執行。
三、查原告主張被告為訴外人光太公司雲林科技科學園區新廠新
    建工程之營造廠商，原告承攬光太公司前開工程之鋼結構鐵
    工新建工程，兩造於97年2月17日簽訂工程合約書，原告進
    場施工後，被告陸續有給付工程款，惟本件原告請求之97年
    11月工程款，被告應於97年12月20日付款，被告卻僅於98年
    1月20日付款10萬元、同年2月19日付款5萬元，尚有2,747,2
    41元工程款未支付，嗣原告於98年5月12日寄發存證信函向
    被告追討，未獲置理等情，業據其提出工程合約書、請款單
    、存證信函為證，被告則對於上開事實不予爭執，惟辯稱：
    原告進場施工後，不僅施工方式拙劣、工程進度嚴重落後且
    未依被告所提供之施工圖說施作，致嚴重影響工程品質，原
    告之施工有瑕疵等語，故原告主張之上開事實，被告未予爭
    執部份堪信為真。
四、經查，被告於97年9月12日以斗六西平路郵局第772號存證信
    函通知原告工程有15項缺失，其中與工程承攬物有關部份為
    ：1.鋼構放樣錯誤，致柱位偏移。…7.按裝工程嚴重落後。
    8.未依標準作業程序實施柱、樑校正。9.所有鋼構及接合板
    皆未清洗污泥及異物，即行按裝嚴重影響品質。…11.製作不
    良品，未經本公司同意即擅自切割。12.擅自切割品未依約（
    六輕規範）且完全未補漆，不聽本公司阻止即吊裝上架。13.
    按裝螺絲未依約定方向按裝。14.按裝螺絲未依約定長度（過
    長或過短，未按約定露出螺母2～3牙）按裝，按裝螺絲散布
    一地。15.未依約定於九月十日前完成樓層鋼板安裝並於九月
    十日私自停止樓層鋼板安裝，故意影響本公司九月十一日之
    1樓層頂板勘驗等，原告收受存證信函後以97年9月17日社頭
    郵局第118號存證信函函覆：1.已口頭上向業主解釋。…7.
    兩造因施工方法未得到共識以致無法按裝。8.一星期內將進
    行校正。9.已於九月六日派員進行處理。…11.因材料間互相
    衝突，才做緊急處理。12.、13.將近期改善。14.本公司因能力
    不足，對所發生之事深感抱歉。15.兩造因施工方法未得到共
    識以致無法按裝等語，此有存證信函、通知書足憑，是原告
    於上開信函中已自承其施工有部分瑕疵存在無訛；另雙方於
    97年9月27日召開施工協調會議，原告公司員工參加者為辛○○、戊○○，該次會議紀錄記載：討論項目為斜撐無法校
    正組裝，九鳴要求重新鑽孔，九鳴公司稱：斜撐無法組裝原
    因係工廠製作時，孔位製作錯誤偏移以致無法安裝，要求重
    新鑽孔，處理對策─此狀況為九鳴錯誤無法校正組裝之不得
    已措施等情，有會議紀錄可稽，證人辛○○、戊○○亦到庭
    證稱：（法官問：提示97年9月27日會議記錄，此份有無參
    與？）（辛○○）答：「有，會議主要開會是說我們斜撐的
    孔位位置有問題，確實有問題我們要解決，我不知道斜撐孔
    位為什麼會發生問題，孔位的位置不處理的話沒有辦法鎖螺
    絲固定斜撐，我們有同意要處理，協調的結果是我們重新鑽
    孔。」、（戊○○）答：「有。要修改斜撐孔位有部分要重
    新鑽孔，斜撐是要鎖在柱子上，柱子也是我們施工的，孔位
    的偏移可能是我們在施工時鑽錯了，對方同意讓我們重新再
    鑽孔，這部分我們處理完了，沒有問題了，其他我們沒有參
    與，我只有參與這次會議，對方叫我將有錯誤的是哪幾孔告
    訴他，他寫在會議紀錄上後，叫我在參加人員上面簽名，其
    他的部分都是空白的，其他紀錄內容我都沒有看過。」等語
    ，足證被告辯稱原告施作之系爭工程有斜撐、螺絲孔位偏移
    錯誤等瑕疵一節尚可採信；嗣於97年10月1日兩造再針對被
    告97年9月30日通知書所列缺失召開施工協調會議，原告公
    司員工丁○○參加，該次會議紀錄記載：討論事項為鋼構放
    樣錯誤、柱位偏移、部分螺栓高程誤差極大、鋼柱底板基準
    面誤差值為5mm超出允許誤差值1mm，處理對策九鳴承認放樣
    錯誤，部分螺栓高程誤差願意加鋼筋補強一座一至二個，鋼
    柱底板基準面超出允許誤差值、柱傾斜、樑水平度誤差等九
    鳴承認錯誤無法處理補救，將全力實施樑柱校正補救，按裝
    工程嚴重落後、所有鋼構及接合板皆未清洗污泥及異物，九
    鳴負責處理完畢後光太檢查若不合格由光太叫工處理，費用
    從工程款中扣除，製作不良品、擅自切割品如斜撐、未補漆
    、按裝螺絲未依約定方向按裝、按裝螺絲未依約定長度（過
    長或過短，未按約定露出螺母2～3牙）按裝，九鳴承諾以後
    改進依約安裝，若再發生類似狀況須拆除重作，費用九鳴負
    擔等，有會議紀錄附卷可考，證人丁○○則到庭證稱：97年
    10 月1日會議紀錄其簽名以前有先看過等語，自可認其對記
    錄中所載原告公司應負各項施工錯誤之缺失並無異議；後於
    97 年12月27日第三度再開協調會議，參加人員有原告公司
    丁○○、建築師丙○○、協力廠商彩鋼歐締公司乙○○、己○○等人，會議紀錄記載：討論事項因九鳴公司鋼構高度施
    作嚴重錯誤，與建築圖面嚴重不符少20公分，造成Ａ、Ｂ棟
    高度差20公分，處理對策─九鳴公司承認錯誤必須立即更正
    並提高鋼構高度與建築圖相符，九鳴公司必須立即施工以利
    彩色鋼板施工廠商歐締能進場後續施工等情，復有會議紀錄
    可憑，證人己○○、乙○○道廷證稱：（法官：提示97年12
    月17 日會議記錄，此份有無參與？上面參加人是否是你的
    簽名？）（證人己○○）答：「這會議有參加，上面的參加
    人簽名我沒有印象是不是我簽的，我是彩鋼歐締公司的員工
    ，我們公司作廠房外牆的彩色鋼板，九鳴與聯鑫的廠房我們
    有負責承包外牆鋼板，是聯鑫找我們做的，合約也是跟聯鑫
    做的，工程界面廠房高度有些問題，所以要協調，是兩棟的
    高度不一，這些問題要跟建築師協調，因為設計圖是建築師
    劃的，在會議中討論的結果據我所知究竟是設計圖有問題還
    是興建有問題，並沒有壹個結論，我們的工作無法施工是因
    為高度的問題，到現在我們的工作都還沒有作，此工廠問題
    有沒有解決我不清楚，我參與的會議過程中並沒有聽到九鳴
    公司這邊的人員有承認是因為他們施工所造成的問題，事後
    我們有跟聯鑫這邊協商要我們公司將鋼板加高，但兩造之間
    如何協調我不知道。」、（證人乙○○）答：「我有參加會
    議，參加人的簽名不記得是不是我寫的，我們公司是向聯鑫
    承包鋼板工程，因為鋼板工程無法如期完工，因為九鳴他們
    鋼架沒有完成，所以我們沒有辦法作，我們開會過程中我有
    聽到建築師說圖面是否要改，九鳴這邊答應說要改鋼架的高
    度，當時參與人員對於高度的問題要解決都有共識，就是要
    照圖面施工就是了，只是要協調如何改善，協調到最後九鳴
    有答應要將鋼架高度增高至於雙方達成的條件是什麼我不知
    道」，證人丁○○則證稱：「（法官：提示97年10月1日、9
    7年12月17日會議記錄有無參與？）我有參與，97年12月17
    日不是我簽的，這兩次的開會目的工程上有些界面問題，我
    們公司施工的有點瑕疵，就是油漆問題及工程上的小毛病，
    這兩次會議記錄中所記載的瑕疵有些確實有存在，有些沒有
    ，97年10月1日的瑕疵是兩根柱子的位置有偏移，偏移是儲
    備區一開始業主放樣就錯誤，我記得兩方有共識的問題是九
    鳴除銹補漆我，九鳴表示要補強，其他的我不記得，97年12
    月17日的是為了牌樓的高度要去協調，對整個工程或後續的
    施工完全沒有影響，是A、B棟的高度不同，九鳴只承包B棟
    的結構代工，這沒有影響，是業主要求設計師圖面要變更，
    業主也說九鳴施工有錯誤，我們沒有施工錯誤，但我們同意
    配合業主的要求增高，增高不是在原來約定的範圍。」等語
    ，因此系爭工程鋼構高度施作有誤，與建築圖面嚴重不符，
    造成Ａ、Ｂ棟高度差20公分一節，是否為原告之事由所造成
    尚難認定。惟綜上所述，原告就系爭工程之施工確實有部分
    瑕疵存在，且為原告之歸責事由所致，應堪認定。
五、又查，依兩造工程合約書第八項約定：「工程進行中，如有
    召開施工協調會議時，乙方（即原告）或其工地負責人或其
    它代表人應按時出席，對會議中各決議事項經確認後均視為
    本合約之延伸，其約束力與本合約同」，工程合約書第5條
    第2項規定，「乙方有下列情形之一者，經甲方（即被告）
    或其工地負責人限期催告改善，而不於期限內改善者，甲方
    得停止估驗計價，乙方不得異議：1.擅自停工、或工程進度
    落後百分之十以上者。2.使用於本工程之材料、機具、設備
    、工法等不合合約規定或工程之施作有瑕疵者。3.依本合約
    或工務協調會議規定，應配合其他工程或臨時設施施工而不
    配合或予以敷衍。」，第5條第1項第2款約定：「本工程開
    工後，已方於每月10日以書面請款書，經甲方工地負責人或
    監工簽認之工程估驗單等資料或其他憑證向甲方申請估驗計
    價」，如前所述97年9月以後原告就本件工程之施工已陸續
    發生瑕疵，依上開約定被告自得拒絕估驗付款，故原告請求
    97年11月之工程款既未經被告估驗簽認，被告抗辯原告尚不
    得請求給付該部分工程款自非無據。
六、綜上所述，本件原告公司承攬系爭工程因施工有瑕疵，97年
    11月份之工程款未經被告簽認估驗完成，依工程合約書付款
    辦法之約定，被告拒絕給付該部分工程款洵屬有據，因此原
    告請求被告給付工程款2,747,241元及自起訴狀繕本送達翌
    日起至清償日止按年息5%計算之利息，實無理由。從而，本
    件原告之訴，為無理由，應予駁回，其假執行之聲請亦失所
    附麗，應併予駁回。
七、本件原告已預納裁判費28,225元，故本件訴訟費用核為28,2
    25元，依法由敗訴之原告負擔。
八、訴訟費用負擔之依據：民事訴訟法第78條。
中    華    民    國    99    年    7    月    20    日
                  民事第一庭    法  官  黃倩玲
以上正本係照原本作成。
如對判決上訴，應於判決送達後20日內向本院提出上訴狀。
如委任律師提起上訴者，應一併繳納上訴審裁判費。
中    華    民    國    99    年    7    月    20    日
                                書記官  黃幼華

司法院資訊處製作；財團法人民間司法改革基金會備份。
